最高法院刑事判決　　　　　　　九十四年度台上字第九三九號
　　上　訴　人　丙○○
　　　　　　　　　　　　號
　　　　　　　　乙○○
　　　　　　　　　　　　157.
　　上 列一 人
　　選任辯護人　鞠金蕾律師
　　上　訴　人　甲○○
　　　　　　　　　　　　14號.
　　　　　　　　　　　　在押.
　　選任辯護人　趙建興律師
上列上訴人等因違反毒品危害防制條例案件，不服台灣高等法院
台中分院中華民國九十三年十一月十六日第二審判決（九十三年
度上重訴字第一七號，起訴案號：台灣台中地方法院檢察署九十
二年度偵字第二一０二八、二一０二九、二三四三九號），提起
上訴，本院判決如下：
    主  文
原判決撤銷，發回台灣高等法院台中分院。
    理  由
本件原判決認定上訴人乙○○與綽號「阿正」之不詳姓名年籍成
年男子均明知海洛因係第一級毒品，不得運輸及輸入。仍共同基
於運輸第一級毒品海洛因進口之犯意聯絡，於民國九十二年九月
間，二人約定以包裹夾帶之方式，自泰國運輸海洛因進入台灣，
並由乙○○在台灣物色收受包裹之人。乙○○乃於同年九月間，
在台中市○○○○街一五六號「舊店茶棧」泡沫紅茶店內，經由
同有運輸第一級毒品犯意聯絡之上訴人甲○○邀約其高中同學即
上訴人丙○○見面。乙○○向原不知情之丙○○請求以其住處為
收件地址，代收自泰國寄來之地毯包裹，丙○○允諾而將其姓名
年籍及電話資料抄寫予乙○○，乙○○並囑甲○○傳真該資料。
嗣乙○○、甲○○得知丙○○久未收得包裹，乃於九十二年十月
上旬再約丙○○至上址，由乙○○向丙○○重新索取姓名年籍電
話資料，由丙○○口述、乙○○抄寫後，再交由甲○○傳真予綽
號「阿正」者。趁甲○○前往傳真時，乙○○邀約丙○○至其自
用小客車內，告稱丙○○所謂郵包包裹實為第一級毒品海洛因，
丙○○可預見上開毒品將以包裹寄送之方式運輸至其位於台中縣
烏日鄉○○路三七六巷四號住處，竟仍本於與乙○○、甲○○共
同運輸第一級毒品海洛因之未必故意允諾代收。乙○○、甲○○
與丙○○乃共同約定，於丙○○收得包裹後，由丙○○以行動電
話告知甲○○，再由甲○○轉知乙○○後，由甲○○代收或由乙
○○親收。綽號「阿正」者乃於九十二年十月二十三日前某日，
將第一級毒品海洛因六包（合計毛重九百八十公克，淨重九百四
十六點四二公克、空包裝重二十八點六六公克、純度百分之七十
四點九九，純質淨重七百零九點七二公克）分別藏置於六罐髮臘
下方夾層，以郵包寄送方式自泰國運輸入境台灣。嗣於九十二年
十月二十三日上午十時許，為財政部台中關稅局驗貨人員賴昭明
於髮臘內夾層中發現第一級毒品海洛因，經台灣台中地方法院檢
察署檢察官指揮法務部調查局航業海員調查處台中站調查員封妥
郵包，以控制下交付之方式，依原運送流程運送郵包。嗣因查知
丙○○住所在台中縣烏日鄉○○路三七六巷四號，與郵包寄送地
址不符（載明收件人「丙○○」，收件地址為「台中縣烏日鄉○
○路三六七巷四號」），乃協請台中縣烏日郵局人員依一般運送
流程，於九十二年十月二十四日十六時零七分許，以電話撥打丙
○○0000000000號行動電話詢問收件人，惟該電話無
人接聽。約過五分鐘，丙○○回電向烏日郵局人員詢問來電何事
，郵局人員乃告知其有一泰國寄來之郵包，找不到地址無從送達
。丙○○不知地址確有錯誤，乃一面向郵政人員佯稱不知情，請
郵務人員將郵包送至住所，看其母朱金玉是否要收；一面電告不
知情之朱金玉勿收郵包。法務部調查局航業海員調查處台中站調
查員於九十二年十月二十七日朱金玉拒收郵包後扣得上開郵包內
之第一級毒品海洛因，並於同日十三時許在桃園縣桃園市○○路
○段一九七號拘獲丙○○到案。丙○○供出上開毒品係乙○○及
甲○○要求運送，並於同月二十八日十九時四十四分許配合調查
員，查獲甲○○、乙○○等情。因認第一審論處上訴人等共同運
輸第一級毒品罪刑，為無不合，予以維持，駁回上訴人等在第二
審之上訴，固非無見。
惟查：(一)按行為人對於構成犯罪之事實，明知並有意使其發生者
，為故意；行為人對於構成犯罪之事實，預見其發生，而其發生
並不違背其本意者，以故意論，刑法第十三條規定甚明。原判決
認定乙○○趁甲○○前往傳真時，邀約丙○○至其自用小客車內
，告稱丙○○所謂郵包包裹實為第一級毒品海洛因，丙○○可預
見上開毒品將以包裹寄送之方式運輸至其位於台中縣烏日鄉○○
路三七六巷四號住處，竟仍本於與乙○○、甲○○共同運輸第一
級毒品海洛因之未必故意允諾代收等情。如果無訛，則丙○○既
明知該包裹送寄送之物為第一級毒品海洛因，仍允諾代收，其對
於共同運輸第一級毒品海洛因之犯罪事實，明知並有意使其發生
，屬刑法第十三條第一項所規定之確定故意。原判決事實及理由
竟認丙○○係有運輸第一級毒品之未必故意云云，難認適法。(二)
有罪之判決書，對於被告有利之證據不採納者，應說明其理由，
為刑事訴訟法第三百十條第二款所明定，故有罪判決書對於被告
有利之證據，如不加以採納，必須說明其不予採納之理由，否則
即難謂非判決不備理由之違法。查丙○○始終供稱：乙○○約其
至車上，在車上告訴其代收之物品實為海洛因，其當場表示不願
意代收，但乙○○告訴他，其行動電話及地址已傳真至泰國，郵
包仍會寄來，因此其至桃園工作以逃避收取郵包，並叫母親收到
郵件不要收（見偵字第二一０二八號偵查卷第四頁反面、第三十
二頁正、反面；第一審卷(一)第十八頁、第二十一頁；第一審卷(二)
第一一二、一一四、一一六頁；原審卷第一宗第一一五頁）。所
供如果可採，丙○○知悉郵包為海洛因，並當場向乙○○表示不
願意代收而無效果後，乃至桃園工作以逃避收取郵包，並囑咐母
親不要收郵件；而原判決亦認定本件送至丙○○家中之郵件，因
丙○○之母朱金玉拒收後，法務部調查局航業海員調查處台中站
調查員乃逕行查扣該郵件，丙○○並無代收該毒品郵件之行為。
則丙○○是否仍有共同運輸第一級毒品之故意，並非無疑。原判
決對上開有利之辯解，並未說明其不可採取之理由，有判決理由
不備之違法。又甲○○始終否認其知悉郵包包裹內容物為海洛因
，丙○○則供稱：「甲○○從未明示他知道包裹之內容」（見偵
字第二一０二八號偵查卷第第三十二頁反面）、「就整個包裹寄
送，甲○○是聯絡人，但乙○○跟我說東西是毒品時，甲○○並
不在場，所以我不能確定甲○○是否知情。」（見同上卷第五十
二頁）、「（辯護人問：自你與甲○○在九十二年九月及十月的
見面，及十月二十八日的電話聯絡狀況，甲○○有無向你表示地
毯即為毒品海洛因？）沒有。」（見第一審卷(一)第一九五頁）、
「（檢察官問：你知否乙○○告知你包裹內是毒品，你有否問過
甲○○？）沒有，因為當時我知道毒品後，我就一直在想要不要
收，我並沒有問過甲○○，我想我已經向乙○○說我不要收了，
東西應該不會寄來才對。（檢察官問：你是否主觀上認為乙○○
與甲○○是同夥？）我不知道。（檢察官問：甲○○是否知道包
裹是毒品？）我不知道，甲○○也沒有告訴我。」（見同上卷第
二０二、二０三頁）。如丙○○之供述可採取，似屬對於甲○○
有利之證據，原判決對此有利甲○○之證據究竟如何不足採取，
未說明其理由，亦屬違法。(三)現行刑事訴訟法為保障被告之反對
詰問權，排除具有虛偽危險性之傳聞證據，以求實體真實之發見
，於同法第一百五十九條第一項明定被告以外之人於審判外之言
詞或書面陳述，除法律有規定者外，不得作為證據。證人在司法
警察官或司法警察調查中所為之陳述，未經被告於審判期日踐行
詰問之程序，性質上屬於傳聞證據，除有法定情形外，不具有證
據能力。原判決採憑證人賴昭明接受法務部調查局航業海員調查
處台中站調查員訪談中之陳述，資為認定丙○○有共同運輸第一
級毒品之依據（見原判決第七頁第三至十行）。但原審並未傳喚
證人賴昭明於審判期日到庭踐行詰問程序，僅於審理時提示其調
查筆錄並告以要旨（見原審卷第二宗第十頁、第一三五頁），復
未說明賴昭明調查筆錄有何合於刑事訴訟法第一百五十九條之二
、之三或之五所定得為證據之情形，逕採為判決之基礎，即有可
議。(四)判決不載理由者當然為違背法令，所謂判決不載理由，係
指依法應記載於判決理由內之事項不予記載，或記載不完備者而
言，此為刑事訴訟法第三百七十九條第十四款上段之當然解釋。
原判決對乙○○、甲○○之理由說明部分，其記載凌亂，不僅文
義前後無法連接，且有重複論述之情形（見原判決第二十二頁倒
數第三行至第二十六頁第二行），其理由之說明已難謂完備。且
原判決對原屬於第一審法院調查、審理時之訊問筆錄內容及卷宗
頁次，一概記載為「本院」（即原審法院），致論證所引證據資
料均不相符，亦難認適法。(五)原判決認定上訴人等係利用郵務人
員運送方式，將本件第一級毒品海洛因輸入我國，則上訴人是否
利用無犯罪故意之郵務人員犯罪？原判決並未敘明其理由，亦有
疏失。(六)原判決事實認定丙○○住所在台中縣烏日鄉○○路三七
六巷四號，與郵包寄送地址不符（載明收件人「陳威『伯』」，
收件地址為「台中縣烏日鄉○○路三六七巷四號」），惟理由欄
卻又說明證人賴昭明於九十二年十月二十三日接受台中市調查站
調查員訪談時證述其發現扣案載明「收件人陳威『佰』」、「收
件地址台中縣烏日鄉○○路三六七巷四號」（見原判決第七頁第
三至五行），致事實與理由矛盾，亦有違誤。(七)毒品危害防制條
例已於九十二年七月九日修正公布全文三十六條，並自公布後六
個月施行。上訴人犯罪在該條例修正施行前，原判決並未比較新
舊法之適用，亦有可議。上訴意旨均指摘原判決不當，非無理由
，應認原判決有撤銷發回更審之原因。
據上論結，應依刑事訴訟法第三百九十七條、第四百零一條，判
決如主文。
中　　華　　民　　國　九十四　年　　二　　月　二十五　日
                      最高法院刑事第十二庭
                          審判長法官  洪　清　江
                                法官  石　木　欽
                                法官  李　伯　道
                                法官  洪　昌　宏
                                法官  林　勤　純
      本件正本證明與原本無異
                                      書  記  官
中　　華　　民　　國　九十四　年　　三　　月　　　　　日
                                                    Ａ
